【裁判字號】    87,易,5101
【裁判日期】    901221
【裁判案由】    業務侵占等
【裁判全文】
臺灣高雄地方法院刑事判決                        八十七年度易字第五一一號
    公  訴  人  臺灣高雄地方法院檢察署檢察官
    被      告  乙○○
    選任辯護人  蕭家正
右列被告因業務侵占等案件，經檢察官提起公訴（八十七年度偵字第二五六號），本
院判決如左：
    主  文
乙○○無罪。
    理  由
一、公訴意旨略以：被告乙○○自民國八十年間起至八十六年五月間止擔任威廷機械
    工業有限公司（以下簡稱威廷公司）董事長兼總經理，負責公司之營運及對外等
    事宜，乃其竟利用此職務之便意圖為自己不法之所有，自八十三間起未經公司股
    東會同意亦未循正常經理、副總經理及總經理覆核之程序，擅自連續多次提領公
    司帳戶之現金以支應其個人之開銷或繳交其私人之應付款。又其為圖週轉方便，
    明知「鉅禾」、「金億泰」、「承新」、「材佳」、「彥彤」等公司與威廷公司
    間並無實際之業務往來，竟自八十三年間起以虛開發票及公司支票向該其他公司
    調借支票之方式取得他家公司之即期支票向銀行辦理票貼，獲取現款花用，並據
    以登載不實之帳款資料於其業務上制作之經常帳、資產負債表、明細帳及傳票資
    料等表冊，憑以向稅捐稽徵機關申報稅捐。迄至八十六年五月間為其他股東發現
    止計已侵占公司款項達新台幣（下同）八百十四萬四千二百六十七元，導致該公
    司財務陷於困境，足以生損害於威廷公司之其他股東及稅捐稽徵機關稽核稅務之
    正確性，因認被告乙○○涉犯刑法第三百三十六條第二項（誤載為第三項）之業
    務侵占罪、同法第二百十五條之業務上文書登載不實罪及同法第三百四十二條之
    背信罪等罪嫌。
二、按犯罪事實應依證據認定之，無證據不得推定其犯罪事實；不能證明被告犯罪者
    ，應諭知無罪之判決，刑事訴訟法第一百五十四條、第三百零一條第一項分別定
    有明文。又告訴人之告訴，係以使被告受刑事訴追為目的，是其陳述是否與事實
    相符，仍應調查其他證據以資審認，始得為不利被告之認定，且認定不利於被告
    之事實，須依積極證據，苟積極證據不足為不利被告之認定時，即應為有利於被
    告之認定，有不必有何有利之證據（最高法院五十二年台上字第一三○○號、三
    十年上字第八一六號判例參照）。次按刑法侵占罪之成立，以擅自處分自己持有
    他人所有物，或變更持有之意思為所有之意，而逕為所有人之行為，為其構成要
    件，雖行為之外形各有不同，要必具有不法所有之意思，方與本罪之構成要件相
    符；又持有他人之物，意圖不法所有而擅自處分者，固應構成侵占罪，若其處分
    為法之所許，即無犯罪可言（最高法院十九年上字第一０五二號、二十四年上字
    第三六三０號判例意旨參照）。又背信罪之成立以處理他人事物之人，有圖自己
    或第三人不法利益，或圖加損害於本人之意思，而故意為違背其任務之行為為要
    件，如僅因處理事務怠於注意，致其事務生不良之影響，則為處理事務之過失問
    題，既非故意為違背任務之行為，自不負若何罪責（最高法院二十二年台上字第
    三五三七號判例意旨參照）。
三、本件公訴人認被告乙○○涉犯前開業務侵占、業務上文書登載不實及背信等罪嫌
    ，無非係以告訴人威廷公司之代表人庚○○之指訴，並有威廷公司八十六年五月
    二十六日股東會決議，且被告於該次決議中承認侵占公款而親書之切結書各一紙
    及威廷公司憑證流程單、轉帳傳票、暫付款、損益表、資產負債表、鉅禾等多家
    公司出借之支票各數紙、八十五年度營利事業所得稅結算稅額繳款書等資料為其
    論罪之主要依據。而訊據被告乙○○固坦承有於右揭時間擔任威廷公司董事長乙
    職，並於離職時因積欠公司八百十四萬四千二百六十七元而簽寫切結書之事實，
    惟堅決否認有何業務侵占、業務上文書登載不實及背信之犯行，辯稱：伊在八十
    二年間至八十六年間擔任董事長期間有向外面借錢，後來他們接管公司後不承認
    這些款項，才要求伊寫切結書，個人支出由公司墊付是經過其他股東同意的，若
    不認可就被刪掉，暫付款每個月公司都會開股東會議，暫付款在會議中都有討論
    ，伊向銀行票貼的事，其他股東也都很清楚，公司小姐都會寫一張本票給他們簽
    名蓋章，與「鉅禾」、「金裕泰」、「承新」、「材佳」、「彥彤」等公司均有
    交易往來，而股東除庚○○外均有暫付款支出，彼此間亦有共識，且伊移交時公
    司尚有盈餘，是後來遇到東南亞金融風暴，公司百分之九十都是接外銷訂單，訂
    單一時沒有辦法進來，所以公司財務才會出現危機，伊沒有侵占公司款項及虛開
    發票給其他公司等語。經查：(一)告訴人威廷公司係於八十年九月二十六日所設立
    ，股東分別為被告乙○○及庚○○、甲○○、辛○○、己○○、壬○○等六人，
    並由被告乙○○擔任董事長乙職，有高雄市政府建設局八十六年十二月二十九日
    高市建設二字第○八六○八○五○○○○號函檢附之有限公司設立登記事項卡一
    紙附卷可稽，而被告乙○○擔任董事長乙職至八十六年七月二十八日始變更登記
    為庚○○乙節，有該有限公司變更登記事項卡一紙在卷可憑，又被告於八十六年
    五月二十六日因自八十三年度起至八十六年度間，無經公司股東會議同意而挪用
    之公司款項總計八百十四萬四千二百六十七元，願分十二期攤還等情，亦有被告
    所親自書立之切結書一紙在卷可證，且為被告所不否認，堪信此部分被告積欠告
    訴人上開款項為真實無訛，然被告雖於切結書上載明無經公司股東會議同意而挪
    用公司款項等語，惟被告所謂挪用之真意究竟為何，其係基於為自己不法所有之
    侵占意圖，亦或係非基於為自己不法所有之單純借款意圖，原因非一，切結書上
    所載挪用一詞非必即出於意圖為自己不法所有之侵占犯罪一端，尚難僅以切結書
    上所載之情形，即推認被告即有不法所有之意圖，且係侵占公司之款項，逕認應
    以業務侵占罪責相繩。(二)又被告乙○○及告訴人威廷公司之股東甲○○、辛○○
    、己○○、壬○○等人在公司均有暫付款支應個人之支出，業據證人甲○○於本
    院審理時證稱：買房子有跟公司借錢，但已還了等語，證人辛○○證述：因伊的
    房子有貸款，公司要以伊的房子擔保借款，所以先幫伊房子還清，後來房子賣掉
    後有還給公司等語，證人己○○於本院審理時亦證稱：伊自己有跟銀行辦理銀行
    貸款，伊有跟公司短期調借一百萬元左右，三、五天之後就還了等語（以上均見
    本院九十年六月二十二日審判筆錄），其三人於上開本院審理時亦均證稱：事前
    有聽說被告乙○○跟公司的暫付款之情形等語，核與證人即威廷公司之會計子○○於本院調查時證稱：其他股東知道被告乙○○有暫付款，但均不知道金額多少
    ，其他股東也有暫付款但都有借有還等語相符（見本院刑事第一卷第九十四頁）
    ，並有被告乙○○、壬○○、甲○○、辛○○等人之暫付款明細表附於偵查卷可
    參（見偵查卷第九十二頁至第一○八頁），再從告訴人威廷公司八十五年二月二
    十八日會議備忘錄觀之，其上亦載有股東借款（暫付款）明細表之項目，有該會
    議備忘錄一紙在卷可憑（見本院刑事第一卷第三七四頁），顯見告訴人威廷公司
    之股東間均有向公司借款之暫付款，且該暫付款之情形亦為各該股東所同意默許
    的，是被告前開所辯股東除庚○○外均有暫付款支出，暫付款在股東會議中都有
    討論等語應非虛妄。另觀諸上開被告乙○○之暫付款明細表上所載之情形，亦係
    有借有還，亦與告訴人之代表人庚○○於偵查中所述：被告乙○○挪用的錢有時
    有還出來，但最後經伊們發現還有八百多萬元沒還公司等語（見偵查卷第六十頁
    ），足見告訴人之代表人庚○○亦認為被告所挪用之款項係被告向告訴人威廷公
    司所借貸者，且被告向公司所調借之款項之後，亦有返還告訴人之情形，衡諸常
    情，被告果若自始即有侵占之意，大可於繼續掏空公司之資產後即置之不理，豈
    有仍將所借之款項返還予告訴人之理，且何須巨細靡遺的記載暫付款之各個項目
    ，顯見被告並無不法所有之侵占意圖，至為灼然。(三)再「鉅禾」、「金裕泰」、
    「承新」、「彥彤」等公司與告訴人均有生意之交易往來，且未有換票等情，業
    據證人即鉅禾公司負責人丙○○、承新公司負責人癸○○、金裕泰公司負責人丁○○於偵查中及本院審理時證述屬實（見偵查卷第三○四頁背面、第三○五頁及
    本院刑事第二卷第一五○頁），顯見被告前開所稱與「鉅禾」、「金裕泰」、「
    承新」、「彥彤」等公司均有交易往來應堪信為真實，雖材佳公司之負責人戊○○於本院審理時證稱：八十四年至八十六年五月間並未與威廷公司訂購機器，而
    是與威廷公司換票，作融資週轉，由威廷公司先領到錢後，材佳公司再領等語（
    見本院刑事第二卷第一五一頁），是被告雖未與材佳公司為實際買賣機器之交易
    往來，然被告意在清償威廷公司之債務，其主觀上實難謂有何不法所有之意圖，
    且被告將所換得之支票拿至中國信託商業銀行股份有限公司作票貼，其所為之借
    款均已還清，有該銀行八十八年四月八日中信銀東高發字八八四三九二○○五四
    號函附之應收票據讓與擔保明細表等件附卷可參（見本院刑事第二卷第三二七頁
    以下），則就公司方面言之，公司亦因債務之減少而非必受有損害，且威廷公司
    之股東分別於前開票貼之本票上均簽名蓋章，告訴人公司及各該股東對前開帳務
    均無疑義，對被告以公司款項清償債務等支出亦不示反對，則被告既身為公司之
    董事長，負責公司實際業務之經營，其為上開之行為即屬不能謂有違情理之情形
    。(四)按股東有不正當行為妨害公司之利益者，得經其他股東全體之同意議決除名
    ，公司法第六十七條第三款定有明文，參以倘若告訴人威廷公司於八十六年五月
    間已發現被告乙○○有前開之不正當行為妨害公司之利益，理應依公司法之規定
    將被告乙○○除名，豈有僅解任被告乙○○之董事長職務，而仍然保留股東之資
    格，並於八十六年八月四日參與告訴人威廷公司之臨時股東會議記錄，討論公司
    增資二千萬元，由原來股東依出資比例有優先認股權，並改為威廷機械工業股份
    有限公司等事宜之理，有該會議記錄附卷可稽（見本院刑事第一卷第六十頁），
    且告訴人若認被告涉犯公訴人所指之犯行，並因被告之犯行而使公司財務陷於困
    境，亦應即依法訴追被告之刑事責任，而告訴人對此既已明知，卻始終未提出異
    議，迄被告交接職務後半年之久，始因公司財務狀況危機面臨破產之際而於八十
    六年十二月二十二日始提出告訴，自有合理懷疑可認告訴人原即同意被告所為上
    述之行為，實難以各該股東事後均稱未經同意，即推論被告有上開業務侵占、業
    務上文書登載不實及背信之主觀上不法之意圖。(五)綜上所述，公訴人之指訴並無
    法使本院得到被告有符合刑法上業務侵占罪、業務上文書登載不實或背信罪構成
    要件之確信有罪心證，本件核屬民事糾紛，應循民事途徑解決始為適當，被告所
    為與業務侵占罪、業務上文書登載不實罪及背信罪之犯罪構成要件均尚屬有間。
    此外，本院復查無其他積極證據足資認定被告有何公訴人所指業務侵占、業務上
    文書登載不實及背信之犯行，既不能證明被告犯罪，揆諸首揭規定及說明，依法
    應為被告無罪判決之諭知。
據上論斷，應依刑事訴訟法第三百零一條第一項，判決如主文。
中      華      民      國    九十      年     十二     月    二十一    日
                                    臺灣高雄地方法院刑事第一庭
                                        法  官     陳玉聰
右正本證明與原本無異。
如不服本判決，應於判決送達後十日內，向本院提出上訴狀。
                                        書記官     鄭淑臻
中    華    民    國      九十    年     十二     月        二十一    日


司法院資訊處製作；財團法人民間司法改革基金會備份。
